【裁判字號】    88,再,106
【裁判日期】    890321
【裁判案由】    租佃爭議
【裁判全文】
臺灣高等法院民事判決                              八十八年度再字第一○六號
    再 審 原告  甲○○
    訴訟代理人  朱富賢  律師
    再 審 被告  庚○○      .
    訴訟代理人  劉源        .
    再 審 被告  己○○      .
                辛○○○      .
                丙○○        .
                乙○○        .
                丁○○        .
                壬○○○      .
    兼 右 六人
    共      同
    訴訟代理人  戊○○        .
右當事人間租佃爭議事件，再審原告對於中華民國八十六年四月二十九日本院八十五
年度上字第一三九二號確定判決提起再審之訴，本院判決如左：
    主      文
再審之訴駁回。
再審訴訟費用由再審原告負擔。
    事      實
甲、再審原告方面：
一、聲明：求為判決：
(一)、台灣新竹地方法院八十五年七月十二日八十五年度重訴字第七五號民事判決及
      八十六年四月二十九日本院八十五年度上字第一三九二號確定判決廢棄。
(二)、確認再審原告與再審被告間就新竹縣關西鎮○○段湖肚小段第二○之一、二○
      之二、二○之四、四一五之一地號，地目田等四筆土地有台灣省新竹縣私有耕
      地租約湖肚字第五九號租約之租賃關係存在。
(三)、再審訴訟費用由再審被告負擔。
二、陳述：
(一)、本件租約係原承租人王來泉與出租人即再審被告庚○○等八人就坐落新竹縣關
      西鎮○○段湖肚小段第二○之一、二○之二、二○之四、四一五之一地號等四
      筆土地，地目田，訂有耕地三七五租約，租期自民國六十八年一月一日起至七
      十三年十二月三十一日止，有台灣省新竹縣私有耕地租約湖肚字第五九號租約
      可稽；上開以王來泉名義承租之耕地，係由王來泉與邱來煙二兄弟分耕，而有
      關繳租之事，則係以兩人分耕面積之大小分別負擔，然後統一由邱來煙繳交至
      再審被告委託之代收人勝興碾米工廠。
(二)、原承租人王來泉於六十九年十月十四日死亡後，其承租耕作權依法應由其配偶
      王張冉妹及其子女王紅妹、吳王雲照及再審原告甲○○等四人共同繼承；上開
      繼承人之一即王張冉妹於七十八年八月十一日死亡後，其所繼承之承租耕作權
      依法應由其子女王紅妹、吳王雲照及再審原告甲○○等三人共同繼承，有戶籍
      謄本及繼承系統表可稽；又王紅妹、吳王雲照二人係八十三年八月二十三日拋
      棄其已繼承之承租耕作權，有承租權拋棄書二紙可稽。足見再審原告係唯一之
      現耕繼承人。
(三)、再審原告於其父即原承租人王來泉耕作前開農地期間之六十四年間起，為貼補
      家用，固曾至台北縣三重市之皮革工廠上班，惟王來泉於六十九年十月十四日
      死亡後，再審原告即回鄉從事耕作，並於七十二年六月八日將戶籍遷回前開耕
      地之農舍即新竹縣關西鎮東山里八鄰十號，且僅於農閒時出外打工補貼家用，
      因農耕之收入並不足以維持家計，況亦無法令限制承租人不得出外打工貼補家
      用，有再審原告從事農耕之照片及戶籍謄本可稽，且該戶籍謄本之職業欄記載
      再審原告之職業為「農、佃農」。
(四)、再審原告之父王來泉與再審被告所簽訂之前開三七五耕地租約即將屆滿前之七
      十三年十二月十三日（租期至七十三年十二月三十一日屆滿）曾委託葉代書事
      務所向新竹縣關西鎮公所辦理租約變更登記手續，有該代書事務所交付給再審
      原告之信封註明：「七十三年十二月十三日收文，三七五租約，繼承人甲○○
      」可稽，惟不知何故，竟無下文 (再審原告於前訴訟程序中誤記為七十二年間
      曾依耕地三七五租約清理要點第十條第二款之規定向新竹縣關西鎮公所辦理租
      約變更登記) 。惟依最高法院五十一年台上字第二六二九號判例意旨，應無礙
      於再審原告與再審被告間就前開耕地租約之繼續存在，充其量視為不定期租賃
      而已。
(五)、前述共同繳租之情形，迨另一分耕承租人邱來煙於八十三年死亡後即行終止，
      並自八十四年起，依各人分耕之面積，分別繳租，此有再審原告繳交八十四年
      一、二期、八十五年一、二期及八十六年一期租谷予再審被告委託代收租谷之
      勝興碾米工廠之收據五紙，及再審原告向他人購買秧苗之收據一紙可憑。而上
      開再審原告繳租之五紙收據，除經再審被告委託之代收人勝興碾米廠負責人李
      英潘於本院準備程序時證述屬實外，李英潘復證稱：「再審被告知悉再審原告
      繳租，再審被告以再審原告所繳交之租谷向勝興碾米工廠換領白米。」等情。
(六)、至再審被告辯稱其於八十三年二月間以再審原告放棄耕作權為由向新竹縣關西
      鎮公所租佃委員會申請終止租約云云，縱然屬實，亦因再審被告未向全體繼承
      人即訴外人王紅妹、吳王雲照與再審原告為終止租約之意思表示而不生終止租
      約之效力，況再審原告從未放棄前開耕地之承租耕作權。
(七)、綜上所陳，可知再審原告與再審被告間就前開地號之耕地有租賃關係存在，至
      為明確，台灣新竹地方法院八十五年度重訴字第七五號及本院八十五年度上字
      第一三九二號確定判決，確有違誤。
三、證據：提出台灣新竹地方法院八十五年度重訴字第七五號、本院八十五年度上字
    第一三九二號民事判決、耕地三七五租約終止、註銷登記申請書、新竹縣關西鎮
    公所函、繳納租穀收據、購買秧苗收據、最高法院民刑庭總會決議、照片、土地
    登記謄本及系爭土地之實際位置及面積圖等文件為證。
乙、再審被告方面：
一、聲明：求為判決如主文所示。
二、陳述：
(一)、本件出租人即再審被告與再審原告甲○○之父即原承租人王來泉訂立台灣省新
      竹縣私有耕地租約湖肚字第五九號之耕地租約，期間自六十八年一月一日起至
      七十三年十二月三十一日止，嗣原承租人王來泉於六十九年十月十四亡故，其
      繼承人再審原告並未辦理繼承登記，舉家遷往台北縣蘆洲及三重等地賴皮革工
      作為生，已放棄耕地之耕作，再審被告於八十三年二月間以再審原告放棄耕地
      耕作為由，向新竹縣關西鎮公所租佃委員會申請終止租約，再審原告辯稱其與
      邱來煙分耕，並未放棄耕作，案經關西鎮公所調解委員會調解二次不成立，再
      送請新竹縣政府租佃委員會調處，仍不成立後，於八十五年間移送台灣新竹地
      方法院，經台灣新竹地方法院八十五年度重訴字第七五號判決駁回再審原告之
      訴，本院八十五年度上字第一三九二號判決亦駁回其上訴，嗣再審原告提起第
      三審上訴，亦因未提出上訴理由而遭駁回，確認再審原告已放棄耕作權，並無
      與邱來煙分耕情事，故兩造間之租賃關係已不存在。
(二)、再審原告甲○○於六十四年八月五日遷入三重市○○里○○鄰○○街一七之六
      號，七十年一月六日遷入蘆洲市○○里○○鄰○○○路一三七巷三四之二號，
      且於台北縣五股鄉○○路○段一九二之一號一樓之耀慶皮革企業有限公司 (下
      稱耀慶公司) 工作，並未從事系爭農地之耕作，此有再審原告之綜合所得稅申
      報資料可證，並非趁農暇之餘外出工作以貼補家用甚明。
(三)、證人邱陳春櫻於本院審理中證稱：「甲○○自民國六十四年至台北當學徒，從
      未共同耕作系爭農地，亦無繳租等情」等情，且該證人於原確定判決之一、二
      審亦為相同之證詞，均否認再審原告有耕作情事。至再審被告將部分土地售予
      邱陳春櫻，乃再審被告之合法處分，自不得以此推測邱陳春櫻之證詞係與再審
      被告勾串所致。
(四)、再審原告主張其妻何源瑞於八十八年十一月二十日在家中抽屜隙縫中發現向勝
      興碾米工廠繳交租谷及購買秧苗之收據、耕作時之照片，可證明再審原告與邱
      來煙共同分耕繳租等情，亦不足採。因本件租佃爭議係八十三年二月間，再審
      原告放棄其耕作權，再審被告向關西鎮公所申請終止租約收回自耕，而開始訴
      訟。倘再審原告有分耕之事實，何以未見其持有八十四年以外之租金收據？實
      係再審原告於八十四年間係為取得耕作之證據，告知證人邱陳春櫻要幫忙耕作
      ，並趁幫忙耕作時拍下耕作照片，已據邱陳春櫻於本院證述在案。至於代繳租
      谷要求勝興碾米工廠開立收據乙節，係再審原告明知已終止租約，訴訟程序中
      並無繳租之義務，而故意繳租，自不能執此為再審原告有利之認定。又再審原
      告曾於八十四年間返回新竹縣關西鎮東山里八鄰十號居住，以證明其有耕作，
      為再審被告所阻止，其竟對再審被告庚○○提起毀損其房屋（農舍）之告訴，
      經台灣新竹地方法院檢察署八十四年度偵字第七六五四號不起訴處分，再審原
      告聲請再議，亦經台灣高等法院檢察署駁回在案，足見再審原告已離開系爭農
      地，未自任耕作已達十餘年，自非台灣省耕地租約登記辦法第四條第一項第三
      款所定之現耕繼承人。又其明知於訴訟中無繳租之義務，為取得繳租之收據證
      明其有自任耕作，故為繳租，該收據自非民事訴訟法第四百九十六條第十三款
      之「新證物」，況依該法係以「如經審酌可受較有利益之裁判者為限」，是以
      該收據充其量只能證明其於八十四年有繳租之事實，而不得據以為聲請再審之
      證據。關於再審原告主張其曾於七十三年向關西鎮公所申請辦理系爭農地租約
      變更登記手續，雖無下文，應視為不定期租賃部分，業經本院八十五年度上字
      第一三九二號確定判決就其主張為審查認定（見該判決理由四第三十三行以下
      ），亦非未經審酌或得使用之證據。
(五)、綜上所述，本件原確定判決就再審原告所提之事證已經調查，並詳盡指駁在案
      ，要無發見新事證或有重要證據漏未調查之情事，再審原告提起再審之訴，即
      無理由。
三、證據：提出戶籍謄本、綜合所得稅申報書及筆錄等文件為證。
丙、本院依職權調閱台灣新竹地方法院八十五年度重訴字第七五號及本院八十五年度
    上字第一三九二號租佃爭議卷宗。
    理      由
一、本件再審原告主張：再審原告之父王來泉曾就坐落新竹縣關西鎮○○段湖肚小段
    二○之一、二○之二、二○之四、四一五之一地號等四筆土地與再審被告訂立臺
    灣省新竹縣私有耕地租約湖肚字第五九地號之土地租賃契約，租期自六十八年一
    月一日起至七十三年十二月三十一日止。嗣於六十九年十月十四日承租人即再審
    原告之父死亡後，再審原告即依臺灣省耕地租約登記辦法第四條第一項第三款之
    規定，繼承王來泉之承租權。系爭農地原係由王來泉與邱來煙兄弟二人分耕，繳
    租係以分耕土地之面積計算，並由邱來煙將每期應繳之實物一併交予再審被告委
    託之關西勝興碾米工廠代收。王來泉死亡後，再審原告即回鄉繼承前開土地耕作
    權，於七十二年六月八日遷回系爭農地之農舍居住，開始耕作。詎再審被告勾串
    證人即邱來煙之妻邱陳春櫻，原確定判決之訴訟中為虛偽證述，致原確定判決陷
    於錯誤而認再審原告已放棄耕作權一、二十年，對於系爭農地之租賃權早已於七
    十三年十二月三十一日租期屆滿而終止。迄八十八年十一月二十日，再審原告始
    在抽屜中發現自行向勝興碾米工廠繳交系爭農地八十四年第一、二期租穀予再審
    被告之收據，嗣又發現向勝興碾米工廠繳交八十五年第一、二期及八十六年第一
    期租穀予再審被告之委託代收租谷之收據，並再審原告向他人購買秧苗之收據。
    足見再審原告與再審被告間就系爭農地確有租賃關係存在無疑，為此依民事訴訟
    法第四百九十六條第一項第十三款之規定提起再審之訴，求為將台灣新竹地方法
    院八十五年度重訴字第七五號民事判決及鈞院八十五年度上字第一三九二號確定
    判決廢棄，並確認再審原告與再審被告間就新竹縣關西鎮○○段湖肚小段第二○
    之一、二○之二、二○之四、四一五之一地號、地目田等四筆土地有台灣省新竹
    縣私有耕地租約湖肚字第五九號租約之租賃關係存在之判決。
二、再審被告則以：再審原告之被繼承人王來泉與再審被告簽訂前開耕地租賃契約，
    租期自六十八年一月一日起至七十三年十二月三十一日止，而再審原告早於六十
    四年八月五日遷入三重市○○里○○鄰○○街一七之六號，七十年一月六日遷入
    蘆洲市○○里○○鄰○○○路一三七巷三四之二號，且於台北縣五股鄉○○路○
    段一九二之一號一樓之耀慶公司工作，並未從事系爭農地之耕作，有再審原告之
    綜合所得稅申報資料可證，並非趁農暇之餘外出工作以貼補家用。證人邱陳春櫻
    於本院審理中亦證稱再審原告自六十四年起即至台北當學徒，從未共同耕作系爭
    農地，亦無繳租等情，與其於原確定判決之一、二審所為證詞相同，均否認再審
    原告有耕作情事。至再審被告將部分土地售與邱陳春櫻，乃再審被告之合法處分
    ，再審原告以此推測邱陳春櫻之證詞係與再審被告勾串，自有未洽。又本件租佃
    爭議係八十三年二月間，再審原告放棄其耕作權，再審被告向關西鎮公所申請終
    止租約收回自耕，調解、調處不成立而開始訴訟。倘再審原告有分耕之事實，何
    以未持有八十四年以外之租金收據？實係再審原告於八十四年間為取得耕作之證
    據，告知證人邱陳春櫻要幫忙耕作，並趁幫忙耕作時拍下耕作照片，此邱陳春櫻
    於本院亦證述在卷。至於代繳租谷要求勝興碾米工廠開立收據乙節，係再審原告
    明知系爭租約已終止，無繳租之義務而故意繳納，該收據自非民事訴訟法第四百
    九十六條第十三款之「新證物」，況縱發現未經斟酌之證物或得使用該證物，亦
    以經法院斟酌可受較有利之裁判者為限，始得提起再審之訴，是以該收據充其量
    只能證明其於八十四年有繳租或購買秧苗情事，亦不得資為再審之證據。且再審
    原告擬證明其有耕作之事實，曾於八十四年間欲返回新竹縣關西鎮東山里八鄰十
    號居住，為再審被告所阻，竟對再審被告庚○○提起毀損其農舍之告訴，業經台
    灣新竹地方法院檢察署八十四年度偵字第七六五四號不起訴處分，再審原告聲請
    再議，亦經台灣高等法院檢察署駁回在案，足見再審原告確已離開系爭農地，未
    自任耕作已達十餘年，非台灣省耕地租約登記辦法第四條第一項第三款所定之現
    耕繼承人。至於再審原告主張其曾於七十三年向關西鎮公所申請辦理系爭農地租
    約變更登記手續，雖無下文，應視為不定期租賃乙節，亦經本院八十五年度上字
    第一三九二號確定判決就其主張為審酌（見該判決理由四第三十三行以下），並
    非未經審酌或得使用之證據，再審原告提起本件再審之訴實無理由等語，資為抗
    辯。
三、經查再審原告於六十四年即已北上謀生，並於六十四年八月五日遷入台北縣三重
    市○○里○○鄰○○街一七之六號居住，七十年一月六日又遷入台北縣蘆洲市○
    ○里○○鄰○○○路一三七巷三四之二號定居，有戶籍謄本可稽 (見本院卷第八
    一至八四頁) ，且再審原告係在台北縣五股鄉○○路○段一九二之一號一樓之耀
    慶公司工作，受領薪津，復有再審原告之綜合所得稅申報資料可憑 (見本院卷第
    八七至八九頁) ，足見再審原告並非趁農暇之餘外出工作貼補家用。又再審原告
    之被繼承人王來泉與再審被告簽訂前開耕地之租賃契約後，係由王來泉與其弟邱
    來煙共同耕作，直至六十九年十月十六日王來泉死亡為止，再審原告未曾耕作之
    事實，為再審原告所不爭執，且證人即邱來煙之妻邱陳春櫻於原確定判決之第一
    審審理時證稱：「我先生邱來煙跟甲○○  (即再審原告)之父王來泉是親兄弟，
    因為父親被招贅，所以兄弟不同姓，甲○○是邱來煙的姪子．．．十七、八年前
    ，王來泉生病後全部土地都是我們在做．．．甲○○根本沒有耕作．．．自從甲
    ○○的父親生病後，他們那一部分就由我們這房在做．．．再審原告沒有繳地租
    ，十多年來都是我們在耕作，他從來沒有回來耕作，沒有繳過租．．．他去台北
    三重埔當學徒，沒有耕作，去  (八十四)年才回來要耕作土地」、於本院審理時
    證稱：「我是再審原告的嬸嬸，我先生邱來煙與甲○○的父親王來泉是親兄弟，
    我公公生前是我先生與甲○○的父親一起耕種系爭農地，我公公過世後，我與我
    先生一起耕種系爭土地，我先生過世六年了，我們耕種時，再審原告沒有與我們
    一起耕種，他很早就到台北工作。甲○○的父親過世時，甲○○沒有回來耕種，
    是我們夫妻繳租，再審原告沒有與我們一起繳租。我先生死後，甲○○說要幫忙
    ，但實際上沒有耕種，我有對他說，如果他想耕種，我會把他的部分還他耕種」
    各等語 (見台灣新竹地方法院八十五年度重訴字第七五號卷第七一至七三頁及本
    院卷第五四、五五頁)，並有證人邱陳春櫻繳租之收據十三紙可按  (見台灣新竹
    地方法院八十五年度重訴字第七五號卷第七六至七八頁) 。倘再審原告於七十二
    年六月八日即遷回系爭農地，並開始分耕系爭土地，何以系爭耕地皆由邱陳春櫻
    或邱來煙繳納租穀？何以再審原告未持有八十四年以前之收據？何以收據上均記
    載繳租名義人為邱來煙？是以再審原告主張其於七十二年六月八日即遷回系爭農
    地之農舍居住，並開始耕作云云，即不足採。雖再審原告主張證人邱陳春櫻與再
    審被告勾串而故為不實證言，惟再審原告並未舉證以實其說，且證人邱陳春櫻於
    本院審理中亦證稱：「我從十八歲就開始耕種，所以終止租約後，地主答應把房
    子連同土地給我」等語  (見本院卷第五六頁)，足見再審被告將土地及房屋贈與
    證人邱陳春櫻，已在系爭租約終止之後，不足以證明邱陳春櫻之證言與再審被告
    有所勾串，再審原告亦未舉證以實其說，亦不足採。又本件租佃爭議係再審被告
    於八十三年二月二十一日，以再審原告自其被繼承人王來泉於六十九年十月十四
    日死亡後，未從事耕作，亦未繳納租穀，顯已放棄耕作權為由，向新竹縣關西鎮
    公所聲請終止租約收回自耕，而調解、調處不成立始生訴訟，有新竹縣政府檢送
    之耕地租佃爭議調解、調處聲請書及調解、調處筆錄等相關文件可稽 (見台灣新
    竹地方法院八十五年度重訴字第七五號卷第三至三○頁) ，原確定判決係以再審
    原告自其被繼承人王來泉六十九年十月十四日死亡時起至再審被告八十三年二月
    二十一日新竹縣關西鎮公所聲請終止租約收回自耕止均未自任耕作，顯已放棄耕
    作權為由，確認其與再審被告間對於系爭土地之租賃關係不存在，要無疑義。再
    審原告雖於本院提出其向勝興碾米工廠繳納租穀及購買秧苗之收據，惟其繳納租
    穀之時間係八十四年第一、二期、八十五年第一、二期、八十六年第一期，有收
    據五紙在卷可憑  (見本院卷第二八、六四頁)，並經證人即勝興碾米工廠負責人
    李英潘於本院審理時證述在卷  (見本院卷第一二○、一二一頁)，且證人邱陳春
    櫻於本院亦證稱：「．．．我先生死後，甲○○說要幫忙，但實際上沒有耕種，
    我有對他說，如果他想耕種，我會把他的部分還他耕種」等語 (見本院卷第五五
    頁)，而購買秧苗之時間係八十五年上、下期，復有收據一紙在卷可考  (見本院
    卷第六四頁) 。是以該等收據及再審原告所提耕作照片、生活起居照片等，縱足
    證明再審原告自八十四年起於系爭土地上耕作，並繳納租穀無訛，亦超出原確定
    判決所認定再審原告不自任耕作之原因事實範圍，無法以之證明再審原告於八十
    三年二月二十一日以前即在系爭土地上耕作，不屬於原確定判決應予斟酌之新證
    物。再審原告依民事訴訟法第四百九十六條第一項第十三款之規定提起再審之訴
    ，即無理由，不應准許。原確定判決並無違誤，應予維持。
四、綜上所述，再審原告指摘原確定判決不當，求予廢棄改判，為無理由，應予駁回
    。又本件事證明確，兩造其餘攻擊、防禦方法經審酌後，認與判決結果不生影響
    ，爰無逐一論述之必要，附此敘明。
據上論結，本件再審之訴為無理由，依民事訴訟法第五百零二條第二項、第七十八條
判決如主文。
中      華      民      國    八十九    年      三      月    二十一    日
                                民事第八庭
                                    審判長法  官  鄭  三  源
                                          法  官  郭  松  濤
                                          法  官  黃  豐  澤
右正本係照原本作成。
如不服本判決，應於收受送達後二十日內向本院提出上訴書狀，其未表明上訴理由者
，並應於提出上訴後二十日內向本院補提理由書狀（均須按他造當事人之人數附繕本
），上訴時應提出委任律師或具有律師資格之人之委任狀，委任有律師資格者，另應
附具律師及格證書及釋明委任人與受任人有民事訴訟法第四百六十六條之一第一項但
書或第二項（詳附註）所定關係之釋明文書影本。
中      華      民      國    八十九    年      三      月    二十三    日
                                          書記官  高  柑  柏
附錄：本案論罪科刑法條全文
民事訴訟法第四百六十六條之一：
對於第二審判決上訴，上訴人應委任律師為訴訟代理人，但上訴人或其法定代理人具
有律師資格者，不在此限。
上訴人之配偶、三親等內之血親、二親等內之姻親，或上訴人為法人、中央或地方機
關時，其所屬專任人員具有律師資格其經法院認為適當者，亦得為第三審訴訟代理人
。
第一項但書及第二項情形，應於提起上訴或委任釋明之。
上訴人未依第一項、第二項規定委任訴訟代理人，或雖依第二項委任，法院認為不適
當者，第二審法院應定其先命補正。逾期未補正亦未依第四百六十六條之二為聲請者
，第二審法院應以上訴不合法裁定駁回之。


司法院資訊處製作；財團法人民間司法改革基金會備份。
